【裁判字號】    92,上易,257
【裁判日期】    921008
【裁判案由】    侵權行為損害賠償
【裁判全文】
臺灣高等法院臺中分院民事判決      九十二年度上易字第二五七號
      上  訴  人  甲○○
      送達代收人  林思銘律師
      被  上訴人  乙○○
當事人間請求侵權行為損害賠償事件，上訴人對於民國九十二年四月二十五日臺灣苗
栗地方法院九十年度訴字第三一七號第一審判決提起上訴，本院於九十二年九月二十
四日言詞辯論終結，判決如下：
上訴駁回。
第二審訴訟費用由上訴人負擔。
一、上訴人起訴主張：被上訴人於民國（下同）八十七年間擔任苗栗縣頭份鎮新興國
    民小學（下稱新興國小）總務處主任暨兼任該校第八十六學年度家長會幹事，竟
    於同年八月三日以該校校長黃英三名義具名而實際上由被上訴人決行之新興國小
    八八新興總字第六號函（下稱系爭校函），內載：「‧‧‧六月二十四日畢業典
    禮當天，第四任家長會長涂順生先生，得知本校創校卅一年的傳統『畢業典禮後
    聚餐（謝師宴）』的慣例，將毀於本屆家長會，於心不忍，因此登高一呼，校長
    也感念涂前會長的熱忱及苦心，欣然答應餐費由禮金支付（未向畢業生家長收取
    ）。經查對送禮金的熱心人士，很多人另有要事未克參加聚餐，因此只席開五桌
    。但是，參加聚餐的人有三人忘記『包禮』而席坐上位，飽食餐飲─林會長展穩
    、蘇副會長煥成、劉常務委員錦旺。」又載：「據林會長報告，本學年度家長會
    ，對外募捐款額多達拾貳萬餘元，因未遵照本校家長會組織章程第十九條之規定
    ，會同校長具名存儲，所以經費的運用學校全然不知，但理應夠用才對，不知是
    否已花費殆盡？果真如此，家長會可派人向上述三人收取謝師宴聚餐費，因為時
    下沒有人會白吃午餐的，尤其是謝師宴。同時橫看、豎看，上述三人都有正當職
    業，是收入豐厚的熱心人士，決非是會白吃白喝的無恥之徒。深信家長會只要派
    員前往催收，絕對可以收到，學校願將上述三人之聚餐費，撥給家長會運用。」
    等語，而於系爭校函內，以具體反諷方式，影涉伊及訴外人蘇煥成、劉錦旺三人
    為「白吃白喝的無恥之徒」，並將該函分別寄發予苗栗縣政府教育局、新興國小
    家長會、家長會委員、顧問等約四十三人，被上訴人係以散佈文字之方法毀損伊
    之名譽，致伊身心嚴重受創，痛苦莫名，爰依侵權行為之法律關係，求為命被上
    訴人給付精神慰撫金新臺幣（下同）一百萬元及其法定遲延利息之判決。原審判
    命被上訴人應給付上訴人十萬元，而駁回其餘之訴，上訴人就其敗訴九十萬元中
    之五十萬元部分，暨被上訴人就其敗訴之十萬元部分，均未聲明不服，已告確定
    ；至上訴人其餘四十萬元敗訴部分，上訴人則聲明不服，提起上訴，上訴聲明求
    為判決：(一)原判決關於後開不利於上訴人之部分廢棄。(二)被上訴人應再給付上訴
    人四十萬元，及自起訴狀繕本送達翌日起至清償日止，按年息百分之五計算之利
    息。並補稱：被上訴人故意毀損伊名譽，已使伊之營業收入大受損失，原判決所
    命被上訴人賠償之金額過低等語。
二、被上訴人則以：伊並無妨害上訴人名譽之事實，系爭校函原係為澄清上訴人與校
    長及大部分家長委員間之誤會，故僅函覆給有關人員予以澄清，未知竟造成上訴
    人曲解，致生訴訟，伊為此遭判處有期徒刑三月，實屬無妄之災；況伊於原審已
    應上訴人之要求，再度發函給有關人員澄清誤解，並向上訴人致歉，且上訴人營
    業處係在桃園，上訴人自無因此遭受名譽上之損害；又上訴人請求之損害賠償金
    額太高，非伊所能負擔等語，資為抗辯。故求為判決：駁回上訴。
三、查上訴人主張被上訴人於八十七年八月三日在前揭校函，以具體反諷方式，影涉
    上訴人及訴外人蘇煥成、劉錦旺三人「忘記包禮而席坐上位飽食餐飲」，為「白
    吃白喝的無恥之徒」，並將該函分別以正本發送苗栗縣政府教育局、新興國民小
    學家長會，以副本通知該家長會之委員陳鴻銘等十四人、顧問謝東福等七人，而
    散佈文字指摘傳述足以毀損原告名譽之事等事實，有系爭校函附調閱之刑事卷可
    按（見臺灣苗栗地方法院檢察署八十七年度他字第四四六號卷第二一頁），並經
    本院依職權調取本院九十年度上易字第一八二三號、臺灣苗栗地方法院檢察署八
    十七年度他字第四四六號、八十七年度偵字第四九三一號偵查卷宗、台灣苗栗地
    方法院八十八年度易字第六一九號等刑事卷宗查明屬實，而被上訴人因上開妨害
    名譽犯行，因而被判處有期徒刑三月確定在案，堪信上訴人此部份之主張為真實
    。被上訴人雖以前詞置辯，惟查：審視系爭校函全文，其「主旨」固在函復上訴
    人前於八十七年七月二十五日，以家長會名義所發有關「共同管理該校第二十七
    屆畢業典禮之贈品及禮金」之函文，並於系爭校函中針對家長會要求「提供畢業
    典禮贈品及禮金收支清冊」之意旨，表示「因無法令依據，違反本校慣例，且於
    情於理不合，礙難照准」等語；惟按諸該函之說明欄，則除第一、第二、第五、
    第六段落尚與主旨有關外，餘第三、第四兩段，則均在強調上訴人甲○○及訴外
    人蘇煥成、劉錦旺等三人參加畢業典禮後之聚餐未包禮金一事，且其遣詞用語均
    甚為強烈，如該函第二、五、六段中之文字表達充滿責難、不滿、嘲諷之意，其
    所傳達者，對上訴人及訴外人蘇煥成、劉錦旺均屬反面之評價，暗指渠等為「白
    吃白喝的無恥之徒」，已逾善意溝通或表達事實之目的，其用字遣詞亦非一般單
    位書函表達意思、目的之平舖直敘，而多所指責、譏諷。其結果及目的顯均不能
    為上訴人與家長委員間誤會之澄清，反倒加深雙方心結。又其所指摘傳述之前揭
    內容，亦涉於私德而與公共利益無關，是被上訴人以散佈文字方式指摘傳述足以
    毀損上訴人名譽之事，至堪認定。刑事確定判決亦為相同之認定。被上訴人辯稱
    並無妨害原告名譽之事實，系爭校函係為澄清上訴人與校長及大部分家長委員間
    之誤會云云，洵非可採。而上訴人有正當職業，又身為新興國小家長會會長，具
    有一定之身分與社會地位，遽遭被上訴人指摘傳述為「謝師宴」上之「白吃白喝
    的無恥之徒」及對畢業典禮收取禮金管理之冀求等，對其在社會上聲望與地位之
    評價，自有相當之不良影響與損害，被上訴人不法侵害上訴人名譽，致其聲譽受
    損，堪以認定。
四、按因故意或過失不法侵害他人權利者，負損害賠償責任。不法侵害他人之身體、
    健康、名譽、自由、信用、隱私、貞操或不法侵害其他人格法益而情節重大者，
    被害人雖非財產上之損害，亦得請求賠償相當之金額。民法第一百八十四條第一
    項前段、第一百九十五條第一項前段分別定有明文。本件被上訴人意圖散布於眾
    ，基於誹謗故意而以前揭校函指摘傳述足以毀損上訴人名譽之事，不法侵害上訴
    人之名譽，致其精神上受有痛苦，揆諸首揭規定，上訴人自得請求被上訴人賠償
    相當之金額，爰審酌被上訴人係前新興國小總務主任兼家長會幹事，因校務糾紛
    而逕發公函惡意攻訐上訴人，毀損上訴人名譽，其行為顯非可取；而上訴人為新
    興國小家長會會長，現經商，有土地二筆、房屋一棟，為私立親民工商專科學校
    附設專科進修學校畢業及被上訴人於原審已表示承認錯誤及歉意等一切情狀，認
    原審判令被上訴人給付十萬元及自起訴狀繕本送達翌日起（即八十八年九月二日
    起）至清償日止，按年息百分之五計算之利息，尚屬允當。至上訴人雖提出其八
    十九年至九十一年之綜合所得稅納稅証明，稱其因受本件被上訴人之毀謗致營業
    收入大受損失云云。惟本件侵權行為係發生在八十八年間，而上訴人於八十九年
    尚有高達四百餘萬元之收入，已難認其八十九年間收入有何受本件侵權行為影響
    ；至其於九十年、九十一年之收入減少，因事隔二年餘，亦不能証明與本件侵權
    行為有何關係，所稱自不足取信。
五、綜上所述，原審判命上訴人應給付被上訴人十萬元及自八十八年九月二日起至清
    償日止，按年息百分之五計算之利息，並依上訴人之聲請，命供擔保後，為假執
    行之宣告，而駁回其其餘之訴及假執行之聲請，經核尚無違誤。本件上訴人仍執
    前詞，指摘原判決不當，求予廢棄改判，自無理由，應予駁回。
六、據上論結，本件上訴為無理由，依民事訴訟法第四百四十九條第一項、第七十八
    條，判決如主文。
中      華      民      國    九十二    年      十      月      八      日
~B1民事第六庭審判長法  官  吳火川
~B2                法  官  陳繼先
~B3                法  官  吳惠郁
右為正本係照原本作成。
不得上訴。
~B                書記官  柯孟伶
中      華      民      國    九十二    年      十      月     十四     日
                                                                        Ｂ


司法院資訊處製作；財團法人民間司法改革基金會備份。
